臺灣高等法院臺中分院刑事判決　　 96年度上更(一)字第156號
上　訴　人
即　被　告　甲○○
選任辯護人　吳瑞堯律師
上列上訴人因貪污治罪條例案件，不服臺灣南投地方法院92年度
訴字第255號中華民國93年3月16日第一審判決（起訴案號：臺
灣南投地方法院檢察署90年度偵字第2737號），提起上訴，經判
決後由最高法院發回更審，本院判決如下：
    主  文
原判決撤銷。
甲○○無罪。
    理  由
一、公訴意旨略以：甲○○於民國85年5月1日起至88年1月18日
    止，擔任南投縣信義鄉鄉長，係依據法令從事公務之人員。
    緣臺灣省政府原住民事務委員會於86年11月14日以八六原建
    字第4151號函文，同意該鄉辦理鄉立圖書館自動化工程撥款
    補助事宜，甲○○明知上開工程發包程序，於政府採購法88
    年5月27日實施之前，依當時機關營繕工程及購置定製變賣
    財產稽察條例第6條規定，各機關營繕工程在一定金額百分
    之十以下者，得由該機關首長授權經辦單位，取具二家以上
    估價單，進行比價或議價辦理之。甲○○明知上開工程係立
    法委員全文盛所爭取得來，且明知松光輝係全文盛之國會助
    理，為圖利由松光輝 (業經另案判決無罪確定)標得上開工
    程，乃以松光輝提供之預算書、功能規格等資料辦理招標作
    業，並以李漢濱 (業經另案判決無罪確定)提供之台灣上聯
    文化事業有限公司（下稱台灣上聯公司，負責人李漢濱）、
    學英資訊有限公司 (下稱學英公司，負責人謝健民）及宏盛
    電腦資訊有限公司（下稱宏盛公司，負責人林有志）等三家
    廠商進行比價，並於87年4月17日利用不知情之鄉公所秘書
    陳國忠及總務曾東龍辦理開標手續後，隨即由學英公司以新
    台幣（下同）89萬8千元標得上開工程，而圖利於全文盛 (
    業經另案判決無罪確定)、松光輝等人，因認甲○○觸犯貪
    污治罪條例第6條第1項第4款之圖利罪嫌。
二、按犯罪事實應依證據認定之，無證據不得認定犯罪事實；不
    能證明被告犯罪者，應諭知無罪之判決，刑事訴訟法第 154
    條第2項、第301條第1項前段分別定有明文。又檢察官就被
    告犯罪事實，應負舉證責任，並指出證明之方法，同法第16
    1條第1項亦有明文，因此，檢察官對於起訴之犯罪事實，應
    負提出證據及說服之實質舉證責任。次按刑事訴訟法上所謂
    認定犯罪事實之證據，指足以證明被告確有犯罪行為之積極
    證據而言，該項證據必須適合於被告犯罪事實之認定，始得
    採為斷罪之資料（最高法院69年台上字第4913號判例意旨參
    照），如未能發現相當證據，或證據不足以證明，自不能以
    推測或擬制之方法，為裁判基礎（最高法院40年台上字第86
    號判例意旨參照）。且認定不利於被告之事實，須依積極證
    據，苟積極證據不足為不利於被告事實之認定時，即應為有
    利於被告之認定，更不必有何有利之證據（最高法院30 年
    上字第816號判例意旨參照）。又事實審法院對於證據之取
    捨，依法雖有自由判斷之權，然積極證據不足證明犯罪事實
    時，被告之抗辯或反證縱屬虛偽，仍不能以此資為積極證據
    應予採信之理由（最高法院30年上字第482號判例意旨參照
    ）。而認定犯罪事實所憑之證據，雖不以直接證據為限，間
    接證據亦包括在內；然而無論直接或間接證據，其為訴訟上
    之證明，須於通常一般之人均不致有所懷疑，而得確信其為
    真實之程度者，始得據為有罪之認定，若其關於被告是否犯
    罪之證明未達此程度，而有合理性之懷疑存在時，致使無形
    成有罪之確信，依罪證有疑，利於被告之證據法則，即不得
    遽為不利被告之認定（最高法院76年台上字第4986號判例意
    旨參照）。
三、本件公訴人認上訴人被告 (下稱被告)甲○○涉有上開圖利
    罪嫌，無非以：（一）證人全文盛、田天賜、松光輝、孔文
    博、李漢濱、謝健民、林有志、陳國忠及曾東龍等人於調查
    處調查及偵查中之供述；（二）被告甲○○自承與松光輝、
    曾東龍無仇恨，其等自無任意誣陷之理；（三）南投縣信義
    鄉鄉立圖書館自動化系統工程相關資料，為其論據。
四、訊據被告甲○○堅決否認上開犯行，辯稱：本件工程依機關
    營繕工程及購置定製變賣財物稽察條例第6條之規定，可以
    交由承辦人找二家以上之廠商來比價或議價，本件有四、五
    家廠商自行前往介紹自家產品，並留有資料，其按上開規定
    ，挑選符合需求之廠商後即指定三家廠商參與比價，整個招
    標、開標程序並無違法；亦不曾指示曾東龍與松光輝聯繫，
    且招標由業務人員辦理，發包則由秘書代為，而系爭工程底
    價之訂定亦非其所為，又開標時其亦未在場，遑論有圖利他
    人之意思及情事等語。
五、經查：
(一)按各機關營繕工程及購置、定製、變賣財物，在一定金額以
    上者應公告招標辦理之；未達一定金額而在一定金額百分之
    十以上者，得比價辦理之；其在一定金額百分之十以下者，
    得由該機關首長授權經辦單位，取具二家以上估價單，進行
    比價或議價辦理之，系爭工程辦理當時應適用之機關營繕工
    程及購置定製變賣財物稽察條例第6條定有明文。該一定金
    額經監察院審計部於80年2月1日依同條例第36條規定，決定
    為5千萬元，此有審計部台審部伍字第8002016函可稽。查本
    件工程之補助款為96萬元，此有臺灣省政府原住民事務委員
    會86年11月14日八六原建字第4151號函附卷可憑 (見他字第
    186號卷p94)。本件工程之金額，既在上開條例所規定之「
    一定金額百分之十」以下之範圍，其招標程序，自得由該機
    關首長授權經辦單位，取具二家以上估價單，進行比價或議
    價辦理，本無需以公告方式為之，故本件被告甲○○將系爭
    工程以選擇二家以上之廠商進行比價或議價方式辦理，而未
    經公告一節，自非無據。
(二)公訴人認被告甲○○指定學英公司、上聯公司及宏盛公司進
    行比價，乃虛偽比價等情，既為被告所否認，並以本件工程
    係依機關營繕工程及購置定製變賣財物稽察條例第6條之規
    定，針對自行前往鄉公所介紹自家產品之廠商，挑選並指定
    符合需廠商參與比價等語置辯，且依證人即上聯公司前負責
    人李漢濱在本院上訴審審理中除具結證稱曾經拜訪過鄉公所
    外，並證稱：「（問：到信義鄉公所拜訪的人員包括那些？
    ）應該是在場被告（即鄉長甲○○），我記得去見鄉長，當
    時能夠做出那系統的就只有我們公司，所以我介紹給他們，
    （鄉公所）沒有表示什麼，只是把我的資料收下來。」等語
    （見本院上訴審卷P74），及證人學英公司負責人謝健民於
    原審法院審理中亦證稱：「李漢濱告訴我信義鄉的補助已經
    下來了，我有到信義鄉公所，我有一次碰到甲○○，我就向
    他做簡報並留下我們公司的資料。（信義鄉公所圖書館自動
    化工程，你們公司有無參與？）有，是我們公司得標。我們
    公司有派人去投標，我留下資料給全鄉長後，我認為從事這
    行業的廠商不多，所以我找宏盛及上聯有空到信義公所去寄
    資料，給鄉長有多一點選擇並湊足最低議價廠商數。」等語
    （見原審卷p97-98），再佐以證人宏盛公司負責人林有志在
    調查局訊問即供陳未曾參與山地鄉鄉立圖書館自動化系統工
    程之投標，但基於同業往來的商業習慣，有同意借牌給謝健
    民一事（見他字第186號卷p52、53)，顯見，本件學英公司
    及上聯公司為標得山地鄉鄉立圖書館自動化系統工程，確實
    曾先後前往南投縣信義鄉介紹自家產品，其中學英公司更曾
    自行向宏盛公司借牌參與本件工程之投標作業，足證被告辯
    稱本件工程係依機關營繕工程及購置定製變賣財物稽察條例
    第6條之規定，針對自行前往鄉公所介紹自家產品之廠商，
    挑選並指定符合需廠商參與比價等語，尚堪採信。至於證人
    學英公司負責人謝健民在偵查中雖亦陳稱：「學英公司與上
    聯公司合署辦公，是為了一起合作承攬全文盛向行政院原住
    民委員會爭取來的山地鄉鄉立圖書館自動化系統工程，因本
    工程最重要的部分是軟體，而這些軟是本公司開發出來的，
    故我的朋友李漢濱邀我以利推展工作。」等情（見他字186
    號卷p46)，然本件學英公司與上聯公司基於標得山地鄉鄉立
    圖書館自動化系統工程之目的，雖有合作推展業務及由學英
    公司向同業宏盛公司借牌使用等情，然上開事務均係學英公
    司與上聯公司本於業務合作所為，本屬上開公司內部營業秘
    密之行為，已難認系爭工程之承攬人即信義鄉公所之鄉長即
    本件被告甲○○已知悉在先，縱令證人謝健民、李漢濱在調
    查局訊問時，均不否認彼此合作係為爭取當時立法委員全文
    盛對於立法院每年編一筆預算供原住民籍立法委員依選區內
    鄉鎮需求所給予之補助，而提出補助山地鄉鄉立圖書館自動
    化系統一案所衍生之工程，亦僅係提及上聯公司與學英公司
    為爭取山地鄉鄉立圖書館自動化系統工程而相互合作，尚難
    據以認定被告甲○○指定符合投標資格之學英公司及上聯公
    司，即有不法。況且，本件學英公司自行向宏盛公司借牌，
    參與系爭工程之投標案，亦係為其公司之利益，實難認該借
    牌行為與被告甲○○有關；再佐以證人即學英公司負責人謝
    健民在台中市調查站訊問時亦證稱因台灣上聯公司向學英公
    司購買軟體，及透過該公司向廠商購買之硬體部分均未付款
    ，為確保該公司債權，由學英公司標取系爭工程，以便在鄉
    公所付款時，得以學英公司名義受領工程款，取得進一步保
    障等情（見他字184號卷p47反面），學英公司參與系爭工程
    之投標作業，既係基於該公司與上聯公司間之債務糾葛，為
    保障該公司債權而為之，茍被告甲○○關於參與系爭工程比
    價廠商之指定，係意圖圖利於全文盛或松光輝等人，則全文
    盛或松光輝入股之上聯公司，自無仍提供與其公司有債務糾
    葛，意圖取得系爭工程受領款項名義人即學英公司，供被告
    甲○○指定之理。是以，本件被告甲○○在指定廠商進行比
    價時，其中學英公司既係基於保障其公司之債權而參與系爭
    工標之投標作業，已據證人即學英公司負責人謝健民在調查
    局訊問之初即證述明確，至於宏盛公司方面既係學英公司自
    行向宏盛借牌參與投標，而宏盛公司及學英公司均屬獨立之
    法人，且公司之營業處所與負責人均非同一（投標當時學英
    公司負責人為謝健民、營業所：台中市○○○街20號，宏盛
    公司負責人林有志、營業所：台中市○○○街24號1樓），
    有經濟部公司執照在卷可稽（見信義鄉公所收入支出憑證簿
    歲入出預算科目本p10、24)，自難認被告甲○○在指定廠商
    之際，已知曉上開二公司有借牌參與比價之情，末以被告甲
    ○○之兄嫂元惠珠雖為上聯公司股東之一，業經證人全文盛
    在調查局陳明在卷，姑不論元惠珠入股上聯公司之原因為何
    ，然上聯公司既符合投標資格，且依當時機關營繕工程及購
    置定製變賣財物稽察條例第6條之規定，被告本有指定上
　　開公司進行議價之權，則本件被告對於其兄嫂入股之上聯公
  　司，指定為進行比價之廠商之一，亦難僅以上聯公司之股東
    與被告甲○○有姻親關係，即認被告指定上聯公司進行比價
    ，即有不法。此外，本件上聯公司前後任負責人李漢濱、孔
    文博及部分股東配偶全文盛、田天賜及公司員工松光輝等人
    ，對於分別以上聯公司股東或職員之身份，到各鄉公所承包
    鄉公所圖書館工程，並以上聯公司名義，參與投標等，均未
    涉有圖利罪刑，均已獲無罪判決確定在案，足見，上聯公司
    與學英公司等為投標系爭工程，均無不法，則本件被告甲○
    ○依當時機關營繕工程及購置定製變賣財物稽察條例之規定
    ，依職權指定符合資料，且均為獨立法人之公司進行比價，
    自難認有何虛偽比價等不法情事。
(三)再者，本件參與通訊投標之三家廠商於接獲系爭工程以比價
    方式投標後，即有學英公司，於87年4月15日16時許在台中
    水湳郵局；宏盛公司，於87年4月15日16時許在台中文心路
    郵局；上聯公司於87年4月15日16時許在台中漢口郵局，分
    別以限時掛號之方式各自將投標單寄出，有原審向南投縣信
    義鄉公所調取系爭工程全卷，經南投縣信義鄉公所以92年8
    月25日信鄉圖字第0920015 247號函檢送之「鄉公所圖書館
    自動化工程軟硬體工程設備」工程全卷內之標封（含標單）
    3 件可證，且上開標封均蓋有郵局戳印屬實（見信義鄉公所
    收入支出憑證簿歲入出預算科目本P8、29及43）。是以，本
    件工程標案以通訊投標方式受理參與投標廠商之標單，既無
    違法，已詳述如前，且上聯公司、宏盛及學英公司之通訊標
    單到達鄉公所之時間，均在通訊投標之受理期間，自無排除
    上開三家廠商參與競標之理。
(四)又本件工程核定之底價為94萬元，且該底價之核定亦非被告
    為之，業經證人即信義鄉鄉公所秘書陳國忠在原審審理時結
    證在案（見原審卷p75），且依證人陳國忠所述，該底價之
    核定係在開標前一、二鐘頭內決定，當時鄉長不在，遂循往
    例由其決定之，且開標結果三家廠商之投標金額均低於核定
    底價（分別為學英公司89萬8千元、宏盛公司90萬9500元、
    上聯公司92萬5千元)，當天負責開標之主持人陳國忠乃宣布
    由學英公司得標等情，復有本件工程底價表、比價紀錄表在
    卷可佐（見信義鄉公所收入支出憑證簿歲入出算科目本P2
    、3)，是以，本件工程之投開標作業，尚無從認定投標之三
    家廠商有圍標之情事，又本件工程之招標及開標程序，既無
    違反比價之規定，且底價之核定，亦非被告決定之，自無從
    認定被告有圖利何家廠商之行為。至於證人松光輝於原審法
    院審理時證稱：「（信義鄉圖書館自動化工程是何人提供鄉
    公所三家比價？）我不清楚。（對你前稱是李漢濱提供三家
    廠商供鄉公所比價，有何意見？）這我不清楚。（該工程的
    鄉公所承辦人員，有無將底價告訴你？）沒有。... （信義
    鄉公所比價當天，上聯公司有無去？）由我代表上聯公司去
    。（當天有無其他公司去參與比價？）我記得還有一個人去
    ，其他不是很清楚。... 我們公司沒有得標。... （開標當
    天，是否是由陳國忠主持開標？）那時鄉長不在，是鄉公所
    秘書主持。... （信義鄉圖書館工程是否由上聯公司施作？
    ）沒有。（... 你是否提供採購預算書給曾東龍？）沒有，
    他拿給我品名、規格表拜託我去詢價。」等語（見原審卷p
    66至67、p71至73）；證人曾東龍於檢察官偵查時證稱：「
    我在調查站說，甲○○有指示我去找松光輝並不是甲○○指
    示的，而是我主動去找他，因為我電腦不懂，所以鄉長有說
    叫我去找懂的人去請教他... （後來是何人找松光輝來議價
    的？）我是依照甲○○的簽呈批示下去找的。... 主計簽呈
    寫說由總務辦，鄉長批示三家叫我找三家來比價，我照鄉長
    批示的三家來比價。他批下來時，我就去跟他講說我不懂，
    他就叫我去找懂的人問，後來我就碰到松光輝，聽說他在做
    電腦，就請他幫我們規劃。開標的時候，只有松光輝及一位
    不認識的男子來，我就將押標金退還給他們，因為沒有得標
    ，一張退給松光輝，一張退回給那男子，因為他們有拿投標
    廠商的印章與投標的印模相符，我就退還給他們」等語（他
    字第186號卷p17背面、p18），於原審法院審理時證稱：「
    （... 南投縣政府... 公文）我有看過。（當時是何人批
    示？）是由當時的鄉長甲○○批示。... 鄉長批示時我向其
    報告電腦我不懂，他要我問懂的人。（對你在調查站供述鄉
    長告訴我該項補助款係由立委全文盛爭取來的，應由全文盛
    承包，有何意見？）當時我沒有這樣講。隔了很久，有一次
    在公所遇到他（松光輝），他有提及補助款立委已經爭取，
    為何未辦理？我告訴他電腦我不懂，當時公文規劃書內有規
    格，我就請他訪價。（... 電腦系統規格何來？）規劃書是
    原委會下來時即有。（... 你所稱採購預算書及圖書館自動
    化系統軟體功能規格是松光輝寄來給你，有何意見？）是我
    將規格給他，請他訪價後再寄回來給我，然後才依此資料作
    預算書。（工程估價單何人填寫？）投標時有估價單給廠商
    去填金額。當初我給松光輝原委會下來的規劃書，預算書是
    我們編的，因為原委會的圖書館自動化系統軟體功能規格是
    很空洞的東西，我們請松光輝提供具體的東西，再去編列預
    算書。（87年4月17日三家比價）是由當時秘書陳國忠主持
    ，我記錄。（當天有何人來比價？）松光輝有來，另一個我
    不認識的人。... （ 本件工程）有訂底價，由秘書訂的。
    （何時訂底價？）開標前。（訂底價有無紀錄？）有底價單
    。（標單是三家廠商寄到鄉公所？）是。估價單是和標單一
    起郵寄來的。... （未得標的廠商）當場沒有得標就退回（
    支票）。（二家未得標廠商的支票，各退回給何人？）我們
    驗核印模相符才退給他。... 是我不認識的人拿出印章。松
    （光輝）跟另一個我不認識的人，我核對印章無誤就退回支
    票給他們。（鄉長指示本件由你承辦？）是。（你前供述你
    向鄉長報告你不懂電腦，甲○○指示你向松光輝詢問，有何
    意見？）我們鄉長沒有指示我這麼做。調查站筆錄的內容和
    我陳述不符。... 鄉長沒有指示我去找松光輝，我當兵前就
    認識他，我聽說松在電腦公司待過，我找松光輝去詢價。松
    光輝有一次到鄉公所找我，問我全立委爭取的案子辦理了沒
    有？我回答我不懂電腦，隨後我就提供資料請松光輝幫忙詢
    價。（你提供給松光輝的規劃書是否是類似高雄縣三民鄉圖
    書館自動化規劃書的東西？）對。松光輝沒有交給我圖書館
    自動化系統軟體功能規格。（三家投標廠商的資料從何來？
    ）鄉長批示後，我去向鄉長要地址，鄉長有拿名片給我，我
    才請收發小姐依址寄投標單。... （估價單何來？）由預算
    書修改來的」等語（見原審卷p86至p94）；證人陳國忠於原
    審法院審理時證稱：「（... 南投縣政府... 函... 是由何
    人批示？）當時鄉長甲○○。... （比價紀錄）由我主持，
    曾東龍記錄。（當天參與比價的公司？）是鄉長批示的三家
    。（有幾人去比價？）我只是審核資料，到底有幾人去我忘
    記了，但我認識松光輝，我有看到松。我不知道（松光輝是
    代表何家公司參與比價）。（三家公司標單內容）是事先寫
    好寄來，我們再審核。（為何要再採購電腦？）圖書館一直
    更新書籍，上面有這筆經費我們就去爭取來改善我們的圖書
    館管理。（計畫）是由總務組承辦，再與圖書館協調由哪一
    個單位去呈報。（金額在多少以下可由三家比價方式進行？
    ）在一百萬元以下。... （是否依據稽察條例第六條辦理？
    ）是。（本件的底價如何訂定？）我們一般在開標前一、二
    個小時訂定，由鄉長訂定，鄉長公出才由秘書訂定。本件是
    鄉長公出，開標前還沒有返所，總務曾東龍報告後才由我訂
    定。（訂完底價後，有無向鄉長報告？）沒有。（甲○○鄉
    長是前有無告訴你底價如何訂定？）沒有。往例就這樣，鄉
    長沒有交待。（你有無將底價告訴松光輝？）沒有，底價是
    秘密，不可能告訴任何人。（本件工程三家比價，是否要訂
    底價？）要。（本件工程底價何時訂定？）離開標時間很近
    。... 我們是依總工程費的百分之十作上下限的調整。我們
    在底價單要經過核章。... （當時收本件三張標單是何方式
    ？）我認為應是郵寄收件」等語（見原審卷p74至p80），是
    依上開證人所述，被告甲○○於公文內批示三家廠商後，係
    證人曾東龍自行請松光輝詢價，而且本件工程開標時被告因
    公出並不在場，而由信義鄉公所之秘書陳國忠依照慣例在開
    標前一、二個小時訂定底價並主持開標，且得標之學英公司
    亦非全文盛、田天賜、松光輝、孔文博等人入股之上聯公司
    ，亦無證據顯示被告有何公訴人所指與全文盛等人串通圍標
    、虛偽比價以得標圖利上聯公司之犯行。況且縱使依證人松
    光輝及李漢濱於調查機關之證詞，松光輝曾打電話或走訪被
    告甲○○，表示本件補助款係全文盛爭取而來，會幫忙規劃
    採購事宜，甲○○同意配合，承辦人員會寄標單給李漢濱提
    供之廠商或直接寄給台灣上聯公司；惟本件工程之招標及開
    標程序，既已符合上開比價或議價之規定，亦難僅因被告礙
    於地方首長不便得罪民意代表，於民意代表之助理來訪時隨
    口表示同意配合，並將該民意代表助理提供之上聯公司亦列
    入指定比價廠商之一，並將標單寄發給上聯公司、學英公司
    及宏盛公司，即認與圖利罪之構成要件相當。
(三)此外，被告甲○○雖於南投縣政府86年12月3日八六投府民
    山字第173229號函文上批示：「請台灣上聯文化事業有限公
    司、學英資訊有限公司及宏盛電腦資訊公司辦理比價。」（
    見他字186號卷p83)，然本件被告依當時之機關營繕工程及
    購置定製變賣財物稽察條例第6條之規定，本可指定廠商進
    行比價，被告本於該規定，理當指定廠商交由承辦人員進行
    比價，且本件被告選定學英公司、上聯公司及宏盛公司等公
    司之行為，亦無不當，已詳述如前，是以，被告在函文上記
    載所指定之廠商，而指示承辦人員進行比價，自無不當。再
    者，本件工程未達一百萬元，依上開稽查條例之規定，本可
    直接以議價方式辦理，如果甲○○有意配合全文盛或其助理
    等人，大可逕以擇定全文盛等人所要求之單一廠商即上聯公
    司，以議價之方式即可，惟本件被告甲○○既仍採行較嚴謹
    之通訊比價方式辦理系爭工程，非可僅以所擇定之三家廠商
    ，其中之一即上聯公司內之成員與其兄全文盛有關聯、上聯
    公司與學英公司間之內部合作關係及學英公司自行向宏盛公
    司借牌等與被告甲○○本身無關之事宜，即執為其有意圖利
    全文盛或其助理之證據。
(四)至於(1)證人田天賜在台北市調查處接受訊問時，雖曾證稱上
    聯公司負責人李漢濱知悉伊與立法委員全文盛有關係後，即
    要求介紹認識，並遊說伊及全文盛入股上聯公司，以求日後
    可藉由立委賺錢，嗣後並參與爭取協助上聯公司承攬山地鄉
    鄉立圖書館自動化系統工程等語，然僅係證述渠等有意藉由
    立法委員之人脈及問政得知政府各項補助款工款之機會，而
    經商獲利，雖廣邀立委入股其公司，無非藉此加強與立委之
    關聯，以增加日後立委介紹生意之機會，非可因此即認被告
    甲○○與田天賜及李漢濱、全文盛等人有何共謀貪污圖利或
    違法亂紀之罪。且證人田天賜雖另證稱上聯公司之帳目載有
    各鄉長所要的回扣金額一詞，係表示給鄉長的回扣云云，然
    亦表示並不知回扣究竟有無支付，並證稱僅係聽李漢濱講過
    高雄縣桃源鄉、新竹縣五峰鄉有拿過回扣等語（見88偵
    15481 號證據1-1其中88年1月14日台北市調查處調查筆錄)
    ，然被告甲○○既矢口否認有何收任回扣之情事，且證人田
    天賜亦未言及本件被告甲○○所任職之信義鄉有拿回扣，再
    佐以證人松光輝於原審審理時亦證稱：「（原住民委員會補
    助款經費下來後，你和李漢濱有無去拜訪甲○○？）我們沒
    有同時去。（經費未下來之前，田天賜事先有無和山地鄉鄉
    長聯絡過？）... 有聽到田（天賜）和山地鄉鄉長聯絡。（
    信義）鄉公所的總務曾東龍曾拿一份資料要我幫忙詢價。
    ... （你記載信義鄉50 000，是何意？）是我自己寫的。（
    你前供述五萬元是要當作回扣，有何意見？）我在調查站不
    是講回扣，是說以後有機會買一點東西致贈，事前我沒有向
    公所表示這樣的意思，後來我們公司沒錢，沒有送。事實上
    ，我有向和平鄉公所的秘書提這件事，但是他不理會我。和
    平鄉公所工程未完成，後來公司也沒有錢致贈。我只有向和
    平鄉公所提過這件事。（後來五萬元有無送出去？）上聯公
    司後來沒有錢，都沒有買東西送出去。」等語（見原審卷
    p63-65)，本件並無證據證明確實有上聯公司帳目內所載給
    付回扣之實，非可僅以該公司帳目內有此記載，即認本件被
    告有收受任何回扣之情事，更遑論本案之證人即信義鄉總務
    科長曾東龍、信義鄉公所秘書陳國忠及被告均否認有收受賄
    款，復無證據證明該公司有支付該筆款項之實，證人田天賜
    上開證詞，顯係個人臆測之詞，無可採信為真正。(2)另外證
    人李漢濱在調查局時雖亦供稱原以為補助款工程核定後，可
    以用競標方式拿到工程，未料全文盛是要以圍標、行賄等方
    式圖利自己云云，然本件證人李漢濱經營之上聯公司，與全
    文盛等人意圖如何標得系爭工程，乃李漢濱與上聯公司股東
    或學英公司間之問題，且無證據證明被告有收取任何賄款，
    復無其他積極證據證明被告甲○○知悉前往其鄉公所參與招
    商比價之各公司間有無合作或借牌一事，即以證人李漢濱與
    立法委員全文盛及其助理間入股上聯公司等情事，即認被告
    甲○○在本件工程指定三間廠商進行比價，有何圖利情事；
    另證人松光輝在台北市調查站接受詢問時，雖曾證述依全文
    盛立委之指示，配合李漢濱承攬山地鄉鄉立圖書館自動化系
    統工程，並由李漢濱提供三家廠商交由承辦人將標單寄給李
    漢濱所提供之廠商，或全部寄給上聯公司，以利上聯公司得
    以順利得標云云，然本件被告指示定之三家廠商，除上聯公
    司方面係基於立法委員助理前往拜訪表示有意承攬而予以指
    定，而學英公司則係自行與上聯公司合作承包系爭工程，而
    彼此合作，而宏盛公司則係學英公司為實現標得系爭工程而
    私下借牌參與南投縣信義鄉公所之招商比價，均詳述如前，
    又本件各通訊投標之標單，乃分別寄自台中水湳郵局、台中
    文心路郵局及台中漢口郵局，有卷宗內信義鄉公所函檢送之
    工程全卷可按，亦無證人松光輝所述之各標單均寄往上聯公
    司或均由上聯公司寄出，證人松光輝所述，僅係述明本件上
    聯公司為爭取立法委員全文盛於87年會計年度所爭取之1500
    萬元工程補助款所爭取之山地鄉鄉立圖書館自動化系爭工程
    間，與上聯公司前負責人李漢濱間之計劃，然該計劃有無落
    實，仍應視各山地鄉之工程實際情況而定，本件被告甲○○
    指定三家廠商，僅其中上聯公司係基於立法委員之請託而將
    之列入，然依當時之法規，並無不法，而其餘二家學英公司
    及宏盛公司，均非上聯公司所提供，而係學英公司自行前往
    介紹，並私下借牌向鄉公所爭取得來，是以，被告甲○○指
    定三家廠商之原因，已論述如前，既與證人松光輝所述無關
    ，非可以此即認被告甲○○任職之信義鄉公所之招商比價即
    有不法。(3)又證人孔文博在台北市調查處詢問時所證述之內
    容，僅係對於與全文盛、李漢濱、松光輝等人為爭取鄉立圖
    書館自動化系統工程，而入股上聯公司一事加以證述（見他
    字186號卷p63-68)，尚與被告甲○○之信義鄉公所關於系爭
    工程招商比價之過程無關。再者，本件證人即上聯公司前後
    任負責人李漢濱、孔文博及立法委員全文盛、助理田天賜、
    松光輝等人，因上聯公司參與山地鄉鄉立圖書館自動化系統
    工程之招商比價一事，均已獲無罪判決確定，益證被告甲○
    ○有關系爭工程之指定比價廠商行為，並無不法。縱使依證
    人松光輝及李漢濱於調查機關之證詞，松光輝曾打電話或走
    訪被告甲○○，表示本件補助款係全文盛爭取而來，會幫忙
    規劃採購事宜，惟本件工程之招標及開標程序，既已符合上
    開比價或議價之規定，亦難僅因被告曾與松光輝等人碰面，
    且聽聞渠等明確告知有意爭取系爭工程之招標一事，即認被
    告甲○○必與松光輝等人有共謀不法圖利，而與圖利罪之構
    成要件相當。
(五)此外，經核對本件「信義鄉公所採購預算書」（見88偵字
    15481號卷證據1之2卷p42以下）與高雄縣桃源鄉公所工程預
    算書（見88偵字15481號卷證據1之1卷p92以下）、高雄縣三
    民鄉鄉立圖書館自動化軟、硬體採購預算書（見88偵字1548
    1號卷1之2卷p22以下）、臺中縣和平鄉公所採購預算書（見
    88偵字第15481號卷1之2卷p66以下）辦理圖書館自動化工程
    之品名及規格內容，發現在項次方面，信義鄉公所採購預算
    書第四項之雷射印表機，係三民鄉公所及和平鄉公所採購預
    算書所無，與桃源鄉公所工程預算書上第一項之電腦主機Ｃ
    ＰＵ、ＨＤＤ、多媒體及配件，第二項網路工作站ＣＰＵ、
    多媒體及配件，第五項之傳真機，第六項之影印機，第七項
    之不斷電器，第九項之辦公室軟體，第十四項之電腦桌，第
    十五項之資料轉檔部分亦不相同，自堪認證人曾東龍於調查
    站中證述松光輝提供採購預算書等文件，供其更改後憑以辦
    理比價等情，難認與事實相符，附此說明。
六、按貪污治罪條例之圖利罪，要必有為自己或第三人圖取不法
    利益之犯意，始克當之，而有無此項犯意，又須依證據認定
    ，不得僅以公務員失當行為之結果，使人獲得不法利益，據
    以推定該公務員自始即有圖利他人之犯意。又公務員對於主
    管事務圖利罪，必須對主管事務有圖利之意思而表現於行為
    ，始與犯罪構成要件相符，若僅處理事務不當，尚未表現圖
    利之意思，即難以該罪相繩（參照最高法院70年台上字第50
    1號、72年台上字第736號判決）；綜上所述，本件系爭工程
    補助款之取得，雖係由立法委員全文盛爭取而來，且立法委
    員全文盛之國會助理松光輝亦曾前往被告甲○○任職之南投
    縣信義鄉鄉公所拜會鄉長即被告甲○○，且甲○○與全文盛
    為兄弟關係，然指定廠商比價投標既無不法，被告以通訊招
    商比價方式處理系爭工程，本無不法，且無證據證明被告對
    於所指定廠商間內部之合作及借牌均知之甚詳，自難認系爭
    工程之招標、開標過程有公訴人所指之圖利犯行。此外，本
　　案復查無其他積極證據足認被告犯罪。原審就被告為有罪之
  　判決，尚有未合，被告甲○○上訴指摘原判決不當，為有理
    由，應予撤銷改判，而為被告無罪之諭知。
據上論結，應依刑事訴訟法第369條第1項前段、第364條、第301
條第1項，判決如主文。
本案經檢察官乙○○到庭執行職務。
中　　華　　民　　國　　96　　年　　7　　月　　10 　日
        　　刑事第六庭    審判長法　官  李  文  雄
　　　　　　　　　　　　　　    法　官  邱  顯  祥
　　　　　　　　　　　　　　　  法　官  林  靜  芬
上列正本證明與原本無異。
如不服本判決應於收受送達後十日內向本院提出上訴狀，其未敘
述上訴之理由者並得於提起上訴後十日內向本院補提理由書（均
須按他造當事人之人數附繕本）。
                                書記官  林  素  妃
中　　華　　民　　國　　96　　年　　7 　　月　　10　　日
